【裁判字號】    96,上更(二),790
【裁判日期】    970226
【裁判案由】    偽造有價證券等
【裁判全文】
臺灣高等法院刑事判決             96年度上更(二)字第790號
上  訴  人
即  被  告  丙○○
指定辯護人  本院公設辯護人甲○○
上列上訴人即被告因偽造文書等案件，不服臺灣桃園地方法院91
年度訴字第1000號，中華民國91年11月19日第一審判決（起訴案
號：臺灣桃園地方法院檢察署91年度偵字第10339 號），提起上
訴，經判決後，由最高法院第二次發回更審，本院判決如下：
    主  文
原判決撤銷。
丙○○無罪。
    理  由
一、公訴意旨稱：被告丙○○為正心醫院管理顧問股份有限公司
    （下簡稱正心公司）董事，竟意圖供行使之用，未經正心公
    司及其負責人乙○○之授權或同意，於民國（下同）91年2
    月間，在桃園八德市○○路○ 段75號，利用不知情之職員詹
    文舒，以電腦制作並盜用正心公司及乙○○印章，偽造正心
    公司股票一張，持之向丁○○詐取股款新臺幣（下同）10萬
    元，因認被告丙○○有盜用印章而偽造股票有價證券，向告
    訴人丁○○行使以詐取股款10萬元之刑法第201條偽造有價
    證券及行使之罪嫌。
二、被告丙○○於偵審中始終否認有故意冒用正心公司及負責人
    乙○○之名義偽造該公司股票之犯行，辯稱：正心公司投資
    德濟醫院，德濟醫院伊是院長，告訴人丁○○是德濟醫院的
    X光技術員，協議書分期償還本金及利息已經全部返還。又
    伊與乙○○是胞兄妹關係，有提出之身分證影本可證。正心
    公司於設立之初，雖以伊胞妹乙○○掛名擔任負責人，但實
    際上乙○○已將公司所有業務完全授權由被告處理，故將該
    公司及乙○○之印章均交由伊保管等語。而證人乙○○及正
    心公司股東鄭慶明於本院前審調查時亦均為相同之證述（見
    上訴卷第63、64、67頁；上更（二）卷第56、59、60頁）。
    乙○○於本院前審復證稱：正心公司實際上由被告負責經營
    ，公司之大小章均交由被告保管使用，並未限制其使用印章
    之範圍等語（見上更（一）卷第61頁）。查檢察官起訴被告
    有上開罪嫌係以（一）被告於偵查中對起訴犯罪事實坦承不
    諱，且有該偽造之股票影本在卷可稽（股票影本如附件）。
    （二）有證人乙○○、詹文舒證述屬實。（三）有告訴人丁○○及告訴代理人謝德彬（告訴人之父）之指述為據為其起
    訴之證據。惟查：
  (一)在偵查中檢察事務官問被告以：「黃（翠玲）有無授權使用
    印章製發股票？」。被告答：「我不知道，章是在我這裡（
    後改稱是我指〈示〉人蓋章）」。再問以：「乙○○稱不知
    情？」被告答：「對的」（見他字第407號偵查卷第24、25
    頁）。檢察官單憑上開問答而認被告對起訴犯罪事實坦承不
    諱尚嫌遽下結論。因被告既答稱：「章是在我這裡」，檢察
    官對被告胞妹乙○○將印章（包括正心公司印章及乙○○私
    章）交予被告保管之緣由為何？交印章予被告之目的何在？
    是否授權被告負責經營正心公司業務？均未深究查明，遽以
    被告已坦承犯行作為起訴之主要證據，核與卷內證據資料有
    所不符，自嫌未洽。
  (二)證人乙○○及詹文舒（按乃德濟醫院會計）在本案偵查中為
    共同被告（兩人均經不起訴處分確定），乙○○在偵查中供
    稱：「股票是丙○○製發，伊都不知情；公司章及私章都將
    （按係「交」字之誤）由丙○○保管」等語；被告詹文舒亦
    於偵查中供稱：「是丙○○要伊以電腦製作（股票）後，交
    由丙○○蓋完章後，再交伊護貝後轉交丁○○；伊不知股票
    發行程序」等語，並未指證被告有何偽造股票及詐欺之行為
    。矧證人乙○○除上開供述及審判中之證述外，另在本院前
    審，法官問證人乙○○：「既然你有授權丙○○，為何你在
    檢察事務官偵訊時，你一直答稱：「不知情」？」，證人乙○○答：「因為我從來沒有上過法院，而且告訴人也打電話
    恐嚇我。」。綜合以上各節以觀，應以證人乙○○在本院上
    訴字前審所證稱，已將正心公司所有業務完全授權由其胞兄
    即被告處理，故將正心公司之印章及乙○○之私章均交由被
    告保管之證述較合常情，可以採信。
  (三)按告訴人之告訴乃以使被告受刑事訴追為目的，其指訴必須
    契合實情才可作為不利被告之證據。本件告訴人丁○○在本
    院上訴字前審已陳稱：「是我主動提出要投資（10萬元）的
    」「本件是我誤會才提出告訴」等語（見上訴卷第69、70頁
    ），與其最初之指訴情節似有相違，則即不能以告訴人在前
    所為不利被告之指訴作為認定被告有罪之唯一證據。
  (四)按90年11月12日修正前公司法第162條規定股票應編號載明
    (一)公司名稱。(二)設立登記或發行新股變更登記之年、月、日
    。(三)發行股份總數及每股金額。(四)本次發行股數。(五)發起人
    股票應標明發起人股票之字樣。(六)特別股票應標明其特別種
    類之字樣。(七)股票發行之年、月、日。記名股票應用股東本
    名，其為同一人所有者，應記載同一本名；股票為政府或法
    人所有者，應記載政府或法人之名稱，不得另立戶名或僅載
    代表人本名等事項，由董事三人以上簽名、蓋章，並經主管
    機關或其核定之發行登記機構簽證後發行之。若發行股票缺
    漏上開必要記載事項，該股票即為無效，即不屬於刑法第20
    1條所稱之公司股票或其他有價證券（最高法院69年臺上字
    第2548號判決參照）。本案如附件所示之正心公司股票，依
    上開最高法院判決意旨，尚非有價證券，檢察官遽認被告犯
    刑法第201條偽造有價證券及行使之罪嫌，亦有未洽。
  (五)綜上所述，尚難遽認被告有偽造本案股票之犯行。
三、檢察官公訴意旨認定被告意圖為自己不法之所有，向告訴人
    丁○○訛稱入股正心公司股東後，每月可領得一分股利，年
    底並可參與公司分紅等語，致丁○○陷於錯誤而交付新台幣
    10萬元之支票一紙作為入股股款等情，而併論被告以詐欺取
    財罪嫌。然查上訴人始終否認上情，辯稱：伊並未主動向員
    工募股，本件係告訴人丁○○主動要求投資德濟醫院，並於
    89年2月22日德濟醫院院務檢討會議時，由丁○○及劉振宗
    主動提案要求討論，經討論後作成決議等語，並提出德濟醫
    院89年2 月22日院務檢討會議紀錄影本一份（其上有丁○○
    等多人於出席者欄內簽名）為證（見上訴卷第26、38、85頁
    ）。證人鄧碧琴、詹文舒於本院前審亦均證稱：係丁○○於
    德濟醫院院務檢討會議主動提議要求加入為股東等語（見上
    訴卷第65 、66頁）。而丁○○於本院前審亦陳稱：「是我
    主動提出要投資的」、「本件是因為我的誤會才提出告訴」
    等語（見上訴卷第69、70頁）。尤其告訴人自稱：係於90年
    2月15日以即期支票10萬元繳納投資股款，且被告自90年3月
    起（即次月起）至90年11月止按月給我（一分）即1千元之
    股息（見他字第407號偵查卷第1、17頁）等語。果如被告蓄
    意詐欺，被告豈會依約按月付股息達9個月之久？嗣因90 年
    12月起，被告停付股息，告訴人乃於91年2月20日向檢察官
    提出本案告訴。又本案偵查中，被告已於91年5月19日與告
    訴人成立和解協議書，自91年5月至92年2月紛期償還告訴人
    本金10萬元及告訴人應得月息一分，此有和解協議書影本一
    件在卷可憑（見他字第808號偵查卷第7、8頁）。茲被告並
    已依協議書協議之內容完全履行完畢，綜上各情所見，亦難
    認被告有詐欺之犯行。
四、綜上所述，參互以觀，本件不能證明被告有公訴人起訴之犯
    行，依法自應為被告無罪之諭知，原審遽為被告有罪之判決
    ，尚嫌速斷未洽，應由本院將原判決撤銷，另諭知被告無罪
    。
五、據上論斷，應依刑事訴訟法第369 條第1 項前段、第364 條
    、第301 條第1 項，判決如主文。
本案經檢察官陳國鳴到庭執行職務。
中    華    民    國    97    年    2     月    26    日
                  刑事第三庭    審判長法  官  蔡秀雄
                                      法  官  許文章
                                      法  官  謝靜恆
以上正本證明與原本無異。
如不服本判決，應於收受送達後十日內向本院提出上訴書狀，其
未敘述上訴之理由者並得於提起上訴後十日內向本院補提理由書
（均須按他造當事人之人數附繕本）。
                                      書記官  吳鎮鑫
中    華    民    國    97    年    2     月    26    日


司法院資訊處製作；財團法人民間司法改革基金會備份。
